【裁判字號】    97,訴,180
【裁判日期】    970321
【裁判案由】    排除侵害
【裁判全文】
臺灣新竹地方法院民事判決           97年度訴字第180號
原      告  迎曦天廈公寓大廈管理委員會
兼法定代理人  乙○○
共      同
訴訟代理人  陳怡成律師
被      告  丙○○
            甲○
                        樓之2.
共      同
訴訟代理人  李文傑律師
上列當事人間排除侵害事件，本院於97年3月13日言詞辯論終結
，判決如下：
    主  文
被告甲○應將新竹市○○街二十七號七樓房屋頂樓屋頂平台如
附圖所示Ｃ之增建建物拆除回復原狀並返還原告乙○○及其他
共有人全體。
原告其餘之訴駁回。
訴訟費用由被告甲○負擔十分之三，餘由原告負擔。
本判決第一項於原告乙○○以新臺幣陸萬元為被告甲○供擔保後
，得假執行；但被告甲○如以新臺幣壹拾捌萬元為原告供擔保，
得免為假執行。
原告其餘假執行之聲請駁回。
    事實及理由
壹、原告部分：
(一)聲明：
1、被告甲○應將坐落於新竹市○○街27號7樓頂樓屋頂平台之建
   物如土地複丈成果圖所示C部分，面積56.6平方公尺部分拆除
   ，並將所占用屋頂平台C、D部分，面積合計81.3平方公尺返
   還原告及其他全體共有人。
2、被告丙○○應將坐落於新竹市○○街29號7樓頂樓屋頂平台之
   建物拆除，並將所占用屋頂平台如土地複丈成果圖所示A部分
   ，面積85.8平方公尺返還原告及其他全體共有人。
3、訴訟費用由被告負擔。
4、願供擔保請准宣告假執行。
(二)陳述：
1、查原告乙○○係新竹市○○街「迎曦天廈」公寓大廈之區分
   所有權人，亦係迎曦天廈管理委員會之主任委員。而被告甲
   ○、丙○○則分別係博愛街27號7樓、29號7樓之所有權人。
   惟被告甲○未經全體住戶之同意，擅自在該廈27號7樓頂樓
   平台加蓋違章建築，分隔成數套房預備出租之用，被告丙○
   ○則未經全體住戶同意在29號7樓頂樓平台砌築磚牆，設有門
   戶、圍牆，將通道封閉，無權佔有使用該屋頂平台，致使原
   告及其他全體住戶無法使用該屋頂平台，除侵害原告及其他
   全體住戶之所有權外，更嚴重妨礙屋頂平台之逃生避難功能
   。故原告乙○○前曾代表管理委員會於95年4月27日以新竹學
   府路郵局第61號存證信函，限期要求拆除，詎被告二人藉詞
   推諉函覆，至今仍未拆除。
2、本公寓大廈之屋頂平台本身係為維護建築之安全及外觀，其
   或供遮風避雨，或供架設大廈之天線、水塔使用，緊急時更
   可供全體住戶避難逃生之用，對住戶使用有莫大助益，性質
   上屬大樓結構上不可或缺之共同部分，除不許分割而獨立為
   區分所有之客體外，尤不能離開區分所有之各層樓而存在，
   應由全體住戶共同使用，自應推定為本大廈之共用部分。則
   被告等二人固皆為本公寓大廈之區分所有權人，惟其僅係為
   系爭違建所在樓頂平台之共有人之一，依據民法第818條之規
   定，僅得按其應有部分對共有物為使用收益，然被告竟占用
   該頂樓平台之特定部分並排除他人使用，原告自得本於所有
   權對無權占有之被告，依民法第767條及第821條之規定請求
   返還與原告及全體住戶。
3、雖被告當初購買系爭房屋之買賣契約即有載明「頂樓屋頂陽
   台除公共設施外，歸屬七樓所有人保管使用」云云，惟被告
   於頂樓加蓋，亦已超過所得容許之方式而不復有正當之權源
   。
4、又本件原告係依據公寓大廈管理條例所設立，並業已完成報
   備手續，有新竹市東區區公所東經字第8255號公寓大廈管理
   組織報備證明可稽，依法自應有當事人能力。且依據迎曦天
   廈規約第16條第1項第3款規定：「一、區分所有權人或住戶
   有妨礙建築物正常使用及違反共同利益行為時，管理委員會
   應按下列規定處理之：……3.住戶違反本條例（即公寓大廈
   管理條例）第9條第2項之規定，對共用部分之使用未依設置
   目的及通常使用方法為之者，應予制止，並得按其性質請求
   各該主管機關或訴請法院為必要之處置，如有損害並得請求
   損害賠償」，即依法將住戶違法使用共用部份之制止及處置
   權限賦予管理委員會行使。再按公寓大廈管理條例第36條第
   1款之規定，管理委員會之職務為區分所有權人會議決議事項
   之執行。本件被告甲○、丙○○無權占用迎曦天廈大樓頂樓
   平台共用部分之行為，業經區分所有權人會議決議委請律師
   訴請法院處理，是原告迎曦大廈管理委員會依區分所有權人
   會議決議事項執行本件訴訟，其有當事人適格，應屬無疑。
5、系爭27號7樓屋頂未保存登記建物為被告甲○所興建，且從被
   告所提房屋稅籍證明書上載84年加蓋房屋之面積僅45.9平方
   公尺，與現狀測量所得之加蓋面積高達56.6平方公尺，不相
   吻合，顯見被告購進後確有重新改建之事實。且被告甲○買
   受27號7樓建物時，已同時受讓屋頂建物之事實上處分權，是
   被告甲○有拆除系爭建物之事實上處分權甚明。而被告丙○
   ○為第一手之住戶，且建商於出售時雖有承諾頂樓平台為七
   樓住戶所專用，但觀諸本大樓23號、25號、27號頂樓平台全
   部相通，其間並無砌築磚牆之事實，更無可能是建商原始所
   建。況被告丙○○在其所有之鐵板圍牆旁加裝鐵門並上鎖，
   將29號頂樓隔絕成如複丈成果圖之A、B二部分，而其獨占之
   A部分達29號屋頂平台近八成之面積，意即該紅色磚牆與鐵板
   隔間明顯阻絕了23號、25號、27號與29號屋頂平台間之相連
   ，如不幸社區23號、25號、27號部份發生大火，住戶往頂樓
   逃生，將因該磚牆與鐵板隔間使得住戶逃生通路受阻，且大
   大侷限頂樓火災避難空間。是該固定定著物之建築，非本於
   屋頂平台之原狀、性質、構造而為使用之行為，嚴重影響住
   戶逃生安全。
貳、被告部分
(一)聲明：
1、原告之訴駁回。
2、訴訟費用由原告負擔。
3、如受不利之判決，願供擔保免為假執行。
(二)陳述：
1、緣被告丙○○於系爭大樓開始興建時，即向建築公司購買編
   號D棟7樓之新竹市○○段181號建物及基地之應有部分，房屋
   門牌為新竹市○○街29號7樓，所訂房屋土地預定買賣合約書
   第15條有關「樓下空地及樓頂陽台、地下室使用權屬範圍」
   之事項，已於第一項載明「C、D棟頂樓屋頂陽台除公共設施
   外，歸屬第7樓所有人保管使用」，另被告甲○所有之同上段
   175號建物(即C棟7樓)，門牌新竹市○○街27號7樓，雖係於
   94年11月間始行購買，而非原始購買人，但以訴外人胡曼君
   購買C棟3樓房屋訂立之房屋土地預定買賣合約書為例，有關
   屋頂平台之使用約定，亦與上述情事完全相同，從而可見有
   關系爭屋頂平台之使用及權利歸屬，於所有區分建物所有權
   人間，已有分別管理之約定，故茲被告於屋頂平台搭建屋頂
   或加蓋地上物使用，自有所本。
2、且按屋頂平台即係第7樓建物之屋頂，直接承受各項天候如雨
   水、日照等因素之侵襲，如屋頂防水設施未予妥善施做，或
   施做後未予妥善維護，直接受害者僅第7樓層之房屋而已，至
   若日照問題，台灣為亞熱帶地區，夏季氣溫本已暑氣逼人，
   加以近年來溫室效應加劇，氣溫更為炎熱，冷氣機之效果大
   打折扣，從而一般公寓大樓之頂樓，皆在屋頂平台上加蓋棚
   架，以收遮陽避暑並防免雨水滲漏之效果，此等使用性質當
   係保管使用屋頂平台之合理方法，原告仗恃其親友擁有系爭
   大樓半數之產權，掌握管理委員會之決策，進而耗費管理費
   節餘提起本訴，非僅於法無據，抑且違反民法第148條所定權
   利濫用及誠信原則，自不足採。況被告甲○所購175號建物，
   屋頂上加蓋之建物，並非甲○所建，而係前手一併交付使用
   ，其存在並未具體損害其他區分所有權人之權益。
3、查本件系爭大樓之公用建物部份即新竹市○○段182號建物，
   明白標示其涵蓋範圍不包括屋頂平台。且大樓於興建之初，
   乃原告乙○○父親陳祖儒提供土地與建商合建，並約定建物
   區分為A、B、C、D棟4個區塊，陳祖儒要求取得其土地上建物
   即為A、B棟，C、D棟賣予他人，是依本件系爭大樓實際情形
   ，有關頂樓公共使用及維護應僅各該棟樓區分所有權人有權
   為之，即27號各樓層區分所有權人使用維護27號頂樓 (C棟)
   ，29號各樓層區分所有權人使用維護29號頂樓 (D棟)，故23
   號及25號 (A及B棟)區分所有權人則無權使用維護C及D棟頂樓
   ，由此可見，原告乙○○以其及管理委員會名義提起本訴，
   不僅無此權能，亦已逾管理委員會之權限。
4、又本件系爭大樓27號7樓屋頂違建部份於80年間即已存在，在
   迄今之15年間，管理委員會從未對27號7樓屋頂違建部分表示
   異議，且27號7樓屋主於91至94年間，亦陸續擔任主委、財委
   、監委職務，與陳家關係良好，直到94年27號7樓屋主爆發個
   人財務糾紛遠走他處，27號7樓始由被告丙○○(29號7樓)之
   姐夫即被告甲○買下。詎被告甲○買下該屋後，原告迎曦天
   廈管理委員會即對27號7樓與29號7樓屋頂搭蓋部分處處刁難
   ，令被告深感不解。被告甲○買下27號7樓房屋後，非但修繕
   頂樓漏水，拆除屋頂平台C棟及A棟間圍欄使之互通，更拆除
   屋頂北面「慧光佛門文物」大型招牌，俾利住戶逃生。惟上
   開危及住戶生命安全部分之拆除工作，本係管理委員會職責
   ，其卻不予為之，任上開情事長久存在，被告甲○有鑑於此
   ，自費將其拆除，陳家未有感謝，反而進一步要求被告拆除
   存在已17年之久的屋頂塔蓋部分，實讓人心寒。再者，本件
   系爭大樓27號7樓及29號7樓中間圍牆，被告丙○○在交屋時
   即已存在，主觀認為此乃建商為分隔屋頂所有權所設，另歷
   任管理委員會均不曾提出異議，故不疑有它，任其存在。
參、本院之心證：
一、按違章建築之讓與，雖因不能為移轉登記而不能為不動產所
    有權之讓與，但受讓人與讓與人間，如無相反之約定，應認
    為讓與人已將該違章建築之事實上處分權讓與受讓人；又違
    章建築者，雖不能向地政機關辦理登記，但並非不得為交易
    、讓與之標的，買受人受領交付而取得事實上處分權，出賣
    之原始建築人即不得再以其不能登記為由主張所有權為其原
    始取得；另房屋之拆除，為一種事實上之處分行為，是未經
    辦理所有權第一次登記之建物，須有事實上之處分權者，始
    得予以拆除。本件被告甲○為上開建物之所有權人，業經原
    告提出建物登記謄本為證，且被告甲○亦自承上開建物屋頂
    違建部份於80年間即已存在，迄被告甲○買下該屋後，非但
    修繕頂樓漏水，拆除屋頂平台C棟及A棟間圍欄使之互通等情
    ，故上開增建部分雖係無法辦理所有權登記之建物，屬違章
    建築，揆諸前開說明，如無相反之約定，應認為被告甲○已
    取該部分之事實上處分權，先予敘明。
二、查被告甲○、丙○○分別為門牌號碼新竹市○○街27號7樓
    及同街29號7樓之現所有人，有原告所提之建物登記簿謄本
    可查。而博愛街27號7樓屋頂平台於附圖C部分有搭建面積為
    56.6平方公尺之套房三間，附圖D部分為走道；博愛街29號7
    樓屋頂與27號7樓屋頂以寬12公分之磚牆作隔間，惟彼此間
    仍相通，而29號7樓屋頂部分，則係被告丙○○以波浪板區
    隔如附圖所示A、B面積各為85.8平方公尺、26.8平方公尺之
    空間，並於A部分植種花草，且A、B空間互通之情，為兩造
    所不爭執，並經本院勘驗製有勘驗筆錄，及新竹市地政事務
    所之如附圖所示之複丈成果圖可稽。
三、次按集合住宅之買賣，經由建商與各承購戶訂明屋頂平台由
    頂樓住戶使用管理者，固非不可認係共有物之分管約定，惟
    屋頂平台之構造設計有其原有功能，不容任意加蓋建築物，
    影響全棟建築物之景觀及全體住戶居住之安全。本件迎曦天
    廈 (含A、B、C、D棟)之屋頂平台，既係大樓之共同構成部
    分，依民法第799條規定，應推定為大樓各區分所有人之共
    有，縱未經登記，仍不失其共有之性質，自不能分割而獨立
    為區分所有之客體，尤不能離區分所有之各層樓而存在，其
    共有權應隨同各層樓房各戶區分所有權之移轉而移轉，法理
    甚明。被告等雖抗辯有關頂樓部分為存有分管契約，並提出
    原始買賣合約書為證，可證確屬真正。然系爭增建物位於系
    爭公寓之屋頂平台，是否屬被告等合法使用之範疇，即無疑
    義。
四、再按區分所有建物之各所有權人得自由處分其所有權，未經
    共有人協議分管之共有物，共有人對於共有物之特定部分占
    用收益，須徵得共有人全體之同意，如未經他共有人之同意
    而就共有物之全部或一部任意占用收益，即屬侵害他共有人
    之權利，他共有人得本於所有權請求除去其妨害（最高法院
    82年度台上字第2384號判決意旨參照）。又按依民法第821
    條之規定，各共有人對於第三人，得就共有物之全部，為本
    於所有權之請求，此項請求權既非必須由共有人全體共同行
    使，則以此為標的之訴訟，自無由共有人全體共同提起之必
    要。所謂本於所有權之請求權，係指民法第767條所規定之
    物權的請求權而言，故對於無權占有或侵奪共有物者，請求
    返還共有物之訴，得由共有人中之一人單獨提起，惟依民法
    第821條但書之規定，應求為命被告向共有人全體返還共有
    物之判決而已（最高法院28年上字第2361號判例意旨參照）
    。經查，原告乙○○為系爭大廈23號7樓房屋之所有權人，
    ，為兩造所不爭，則系爭大廈之屋頂平台即為系爭大廈包
    括兩造在內之各區分所有人所共有 (即A、B、C、D棟之全
    體共有人)，則原告乙○○本諸所有權之行使，提起本件訴
    訟，於法自有所據。次查，坐落系爭27號7樓之屋頂即附圖
    C所示部分，佐以卷內該部分所附之照片，被告甲○就該部
    分所搭建之套房四週均有牆壁及門窗，為完整之室內空間
    ，已違反屋頂平台之原有構造，並變更其正常用途，自失
    分管之合法使用權源。至如附圖所示D走道部分及系爭被告
    丙○○分管使用之29號9樓屋頂平台即附圖所示A部分種植
    花草、B部分空間，因彼此間仍屬互通，尚未成為私人使用
    空間，尚未變更屋頂平台之原有構造及功能，影響全棟建
    築之景觀及全體住戶居住之安全，自未逾分管之使用之目
    的。
五、綜上，被告甲○所有之如附圖C所示之套房，其有事實上處
    分權，而被告甲○所有該建物占用該共有屋頂平台之一部
    分，並未經其他共有人即系爭公寓之各區分所有權人全部
    之同意，被告甲○即屬無權占有，原告乙○○本於所有權
    請求被告甲○應將系爭大廈屋頂平台上之系爭增建物拆除
    回復原狀，並返還予原告乙○○及其他共有人，即屬有據
    ，應予准許，逾此部分之請求，為無理由，應予駁回。
六、至原告迎曦天廈公寓大廈管理委員會部分，雖按管理委員
    會有當事人能力，且其依據區分所有權人會議決議事項予
    以執行並提起本件訴訟並無當事人不適格之情事，然因管
    理委員會僅有依據公寓大廈管理條例第36條之職權，就公
    寓大廈本身並無所有權，故原告迎曦天廈公寓大廈管理委
    員會提起本件如其聲明之訴訟顯失所據，應予駁回。
七、本件事證已臻明確，兩造其餘主張及攻擊防禦方法，經核與
    本件判決結果無影響，爰不逐一論列，附此敘明。
八、據上論結，本件訴訟為一部有理由，一部無理由，依民事訴
    訟法第79條，判決如主文。
中    華    民    國    97    年    3     月    21    日
                  民事第二庭    法  官  彭淑苑
以上正本證明與原本無異。
如對本判決上訴，須於判決送達後20日內向本院提出上訴狀。
                                書記官  王恬如
中    華    民    國    97    年    3     月    21    日


司法院資訊處製作；財團法人民間司法改革基金會備份。
